【裁判字號】    95,重上更(三),33
【裁判日期】    950912
【裁判案由】    貪污治罪條例
【裁判全文】
臺灣高等法院高雄分院刑事判決    95年度重上更(三)字第33號
上  訴  人
即  被  告  甲○○
選任辯護人  薛西全律師
            盧兆民律師
上列上訴人因貪污治罪條例案件，不服臺灣高雄地方法院92年度
訴字第84號中華民國92年8 月7 日第一審判決（起訴案號：臺灣
高雄地方法院檢察署91年度偵字第9902號），提起上訴，判決後
，經最高法院第3 次發回更審，本院判決如下：
      主    文
原判決撤銷。
甲○○犯行使公務員登載不實文書罪，處有期徒刑捌月，緩刑貳
年。
      事    實
一、甲○○係高雄縣鳳山市新樂里里長，其業務包含辦理新樂里
    內各項社教活動及活動經費之請領與執行，為依據法令從事
    公務之人員。其於民國（下同）88年6 月下旬某日，在高雄
    縣鳳山市新樂里里長辦公室，明知其於同年6 月18日，在鳳
    山市○○路旁即衛武國家大樓前，所舉辦新樂里端午節包粽
    子比賽活動，向高雄縣鳳山市○○街48號1 樓乙○○經營之
    永豪行購買糯米等包粽子之材料僅新台幣（下同）2 萬4,00
    0 元，其因購買豬肉材料、租用帳棚及爐俱等項目（該項費
    用已超過8,000 元）未取得單據，為圖申報方便，竟在店員
    孫子恆交付蓋有永豪行及乙○○印文之空白收據2 張上，填
    寫新樂里里辦公處於88年6 月14日向永豪行購買糯米、香菇
    等物之數量、單價、總價等不實內容，價金合計31,010元之
    收據（未超過永豪行店員孫子恆授權填寫之範圍）2 張，再
    將該內容不符實際之收據2 張及高雄縣鳳山市「大德里」舉
    辦包粽子活動之照片2 張交予不知情之新樂里里幹事楊季昌
    ，利用楊季昌將此部分支出金額內容不實之活動登載於公務
    員職務上所製作之新樂里活動執行計畫表，並附上該「大德
    里」之活動照片及內容不實之收據各2 張製作粘貼憑證，由
    楊季昌於88年6 月25日行使該支出金額不實之活動執行計畫
    表及收據，持向高雄縣鳳山市公所申請核發3 萬元之活動補
    助經費，足以生損害於高雄縣鳳山市公所對於各項社教業務
    活動業務費審查之正確性。
二、案經法務部調查局高雄縣調查站（下稱高雄縣調查站）移送
    臺灣高雄地方法院檢察署檢察官偵查起訴。
      理    由
一、訊據上訴人即被告甲○○（下稱被告）坦承有於上開時地舉
    辦新樂里端午節包粽子比賽活動，僅向永豪行購入包粽子材
    料費24,000元，而於永豪行空白收據2 張上，填載內容不實
    之永豪行出售粽料並收取價金合計31,010元，並持交不知情
    之新樂里里幹事楊季昌，將上開內容不實之收據內容登載於
    公務員職務上所製作之活動計畫報告表，製作粘貼憑證等相
    關核撥程序後，於88年6 月25日據以向高雄縣鳳山市公所申
    請3 萬元之活動補助經費之事實不諱。而被告於88年6 月14
    日向永豪行店員孫子恆購買上開粽料24,000元，孫子恆則交
    付蓋有永豪行及乙○○印文之空白收據2 張予被告，授權被
    告自行填載購買粽料數量金額等情，亦據證人孫子恆（即乙
    ○○之弟）於本院前審審理中到庭結證屬實（見本院上訴卷
    第90至93頁、本院上更(二)卷第75至76頁）。又被告於上揭時
    間，以舉辦新樂里端午節包粽子比賽活動，持其填載金額不
    實之永豪行之收據2 張、鳳山市大德里舉辦包粽子活動照片
    2 張，交予不知情之新樂里里幹事楊季昌，由楊季昌登載於
    公務員職務上所製作之活動執行計畫表，製作粘貼憑證，於
    88 年6月25日持向高雄縣鳳山市公所申請核撥3 萬元活動補
    助經費，經鳳山市公所核准後於88年6 月30日簽發面額3 萬
    元，發票日88年6 月30日、票號030169號之公庫支票1 張，
    由楊季昌存入新樂里辦公處所設之臺灣土地銀行帳戶提示付
    款後，於88年7 月2 日再由楊季昌提款後存入甲○○設於臺
    灣土地銀行之帳戶等情，亦據證人楊季昌於本院前審審理時
    結證無訛（見本院上更(二)卷第79至81頁）。此外，復有高雄
    縣鳳山市新樂里活動執行計劃表1 份、活動照片2 張、收據
    2 張及粘貼憑證、申請表、新樂里致鳳山市公所函、鳳山市
    公所核准函、鳳山市公所支出傳票、被告出具之領據、執行
    報告表、土地銀行存摺類存款憑條各1 份在卷可稽（見調查
    卷第10頁、第15至24頁、偵查卷第11頁）。被告上揭之自白
    核與事實相符，該自白自得採為被告犯罪之證據。又被告上
    揭行使內容不實收據之行為，自足以生損害於高雄縣鳳山市
    公所對於各項社教業務活動業務費審查之正確性。被告上揭
    行使公務員登載不實文書之犯行，堪以認定。
二、公訴意旨另略以：被告於88年6 月中、下旬某日，在高雄縣
    鳳山市新樂里里長辦公室，明知其並未於88年6 月18日舉辦
    新樂里端午節包粽子比賽活動，亦未向高雄縣鳳山市○○街
    48號1 樓乙○○經營之永豪行購買糯米等包粽子之材料，竟
    意圖為自己不法之所有，利用職務上之機會，在蓋有永豪行
    及乙○○印文之空白收據二張上，偽填新樂里里辦公處於88
    年6 月14日向永豪行購買糯米、香菇等物之數量、單價、總
    價等不實內容，而偽造永豪行乙○○名義於該日出售上開粽
    料並收取價金合計3萬1,010元之收據2 張，再將該偽造之收
    據2 張及高雄縣鳳山市「大德里」舉辦包粽子活動之照片2
    張交予不知情之新樂里里幹事楊季昌，利用楊季昌將此不實
    之活動登載於公務員職務上所製作之新樂里活動執行計劃表
    並附上該「大德里」之活動照片及偽造之收據各二張製作粘
    貼憑證，由楊季昌於88年6 月25日行使該不實之活動執行計
    劃表及收據，持向高雄縣鳳山市公所申請核發3 萬元之活動
    補助經費，足以生損害於高雄縣鳳山市公所對於各項社教業
    務活動業務費審查之正確性及永豪行乙○○，並因此致使高
    雄縣鳳山市公所陷於錯誤而於88年6 月30日核撥新樂里端午
    節包粽比賽活動費3 萬元，並簽發面額3 萬元、發票日88年
    6 月30日、票號030169號之公庫支票1 張，由楊季昌存入新
    樂里辦公處設於臺灣土地銀行之帳戶提示付款後，於88年7
    月2 日再由楊季昌提款領取該3 萬元，存入甲○○個人設於
    臺灣土地銀行之帳戶，甲○○因此詐得3 萬元供己花用。因
    認被告亦涉犯貪污治罪條例第5 條第1 項第2 款利用職務上
    之機會詐取財物罪及刑法第216條、第210條之行使偽造私文
    書罪嫌。本件公訴人認被告涉有上開之利用職務上之機會詐
    取財物、行使偽造私文書罪嫌，係以上揭起訴之事實業據證
    人楊季昌證述綦詳，復有高雄縣鳳山市新樂里及大德里活動
    執行計劃表、照片及相關憑證2 份及鳳山市公所函、土地銀
    行存摺類款憑條影本附卷可憑，為其主要論據。訊據被告堅
    決否認有上揭利用職務上之機會詐取財物等之犯行，辯稱：
    我確實有於上揭時地舉辦包粽子活動，除向永豪行購買糯米
    等包粽子之材料2 萬4,000 元外，另需購豬肉材料，並須搭
    帳棚、租爐俱，所需費用已超過3 萬1,000 元，該部分未取
    得收據，因經費僅能報支3 萬元，方在空白收據填寫3 萬1,
    010 元之收據2 張，我並無詐得財物等語。按犯罪事實應依
    證據認定之，無證據不得認定犯罪事實，刑事訴訟法第154
    條第2 項定有明文。又認定犯罪事實所憑之證據，雖不以直
    接證據為限，間接證據亦包括在內；然而無論係直接或間接
    證據，其為訴訟上之證明，須於通常一般之人均不致有所懷
    疑，而得確信其為真實之程度者，始得據為有罪之認定，倘
    其證明尚未達到此一程度，而有合理性之懷疑存在時，即難
    為有罪之認定。再者，告訴人之告訴係以使被告受刑事訴追
    為目的，是其陳述是否與事實相符，仍應調查其他證據以資
    審認，此有最高法院52年台上字第1300號、76年度台上字第
    4986號判例可資參照。經查：
  (一)、被告確有於88年6 月18日，在鳳山市○○路旁即衛武國家
      大樓前，舉辦新樂里端午節包粽子活動等情，除據被告供
      述明確外，亦據證人吳德勝（當時衛武國家大樓主任委員
      ）於原審及本院前審審理中（見原審卷第60頁反面，本院
      上訴審卷第73頁，本院上更(一)卷第64至65頁）、葉呂櫻梅
      （參加並幫忙炒粽料之人）於原審（見原審卷第19頁）、
      陳美鳳、陳黎娜、歐英惠（即參加包粽子活動之里民）於
      本院上訴審（見上訴審卷第50至57頁、第59至62頁、第63
      至68頁）及朱若羚、林彩鳳於本院前審審理時（見本院上
      更(二)卷第82至87頁）分別結證屬實，參酌被告確有於88年
      6 月14日向永豪行購24,000元之粽料等情以觀，被告應有
      於上述時地舉辦端午節包粽子活動甚明。被告於申請本件
      補助款時確實有提出鳳山市大德里包粽子活動照片2 張之
      事實，已如上揭所述，惟被告於本院審理中供稱：因當時
      沒有拍照，後為申請補助款，里幹事說申請補助款需要照
      片，所以我才去拿別里的照片，以便去申請補助款等情明
      確。由上觀之，被告由於舉辦包粽子活動未拍照存證，事
      後為方便申請補助款，乃移花接木，使用別里包粽子活動
      照片，固屬非是，然其確有舉辦本件端午節包粽子活動，
      應無疑義。本件被告所舉辦的雖係包粽子比賽活動，然里
      民散居各地，被告於活動當日確有以宣傳車廣播通知里民
      前往大明路旁參加包粽子比賽活動等情，亦據證人朱若羚
      、林彩鳳於本院審理時結證屬實。舉辦包粽子比賽，必須
      事先周密計劃，始能聚集人群，進行分組比賽。而被告僅
      於比賽當日以廣播車到處廣播請里民前往參加比賽，自難
      奏效，因此當日前往參加之里民三三兩兩，無法分組比賽
      ，而形成各人包各人粽子之包粽子活動，但名義上仍然是
      包粽子比賽活動，公訴人認被告於88年6 月18日並未舉辦
      端午節包粽子活動，當屬誤會。
  (二)、證人吳德勝於原審審理中證稱：我從87年8 月1 日起至89
      年7 月31日擔任衛武國家公園大樓主任委員，有一年被告
      向我借水說要包粽子等語（見原審卷第60頁反面），其於
      本院前審審理中結證稱：被告於88年確實在我們大樓前辦
      包粽子活動等語（見本院上訴審卷第73頁、本院上更(一)審
      卷第64至65頁），證人吳德勝上開於原審審理中出庭作證
      時，已距被告舉辦包粽子活動（88年6 月18日）4 年有餘
      ，其未能明確指出被告向其借用大樓水源辦活動之年份及
      日期，應屬時間過久所致，並不違常情，尚難據此謂證人
      吳德勝上開證述情形不符，而不足採信。另證人陳美鳳、
      陳黎娜、歐英惠雖均於本院上訴審到庭證稱：88年端午節
      當天，在大明路，有參加被告舉辦之包粽子活動等語，惟
      其等另證稱：有去現場包粽子，但不知道現場是否有比賽
      、分組，亦不知比賽規則，不清楚被告於里長任內舉辦其
      他活動之時間及內容等語，證人陳美鳳、陳黎娜、歐英惠
      上開於本院前審出庭作證的時間則為92年11月7 日（見本
      院上訴卷第50至68頁），距88年6 月18日已近4 年半，依
      一般人之記憶，無法對4 年半前之事情仍然鉅細靡遺記憶
      清楚，只能記憶主要之事情，故其等僅供述88年端午節有
      參與包粽子活動，至於現場有無分組比賽則不清楚，應屬
      正常。至於被告任內尚有其他活動及活動日期，其等供述
      不知，亦無違常情。本院認證人吳德勝、陳美鳳、陳黎娜
      、歐英惠於原審及本院上訴審之主要陳述既相同，並經依
      法具結，應屬可採。
  (三)、至證人楊季昌於高雄縣調查站調查時雖證稱：88年6 月18
      日當天晚上鳳山市中民里里長黃皇室在該里舉辦「端午節
      聯歡晚會」，黃皇室里長有邀請我參加中民里之活動，同
      一天新樂里甲○○里長亦舉辦「端午節包粽子比賽活動」
      ，但甲○○里長並未邀請我參加新樂里之活動，所以我並
      未至新樂里參加該包粽子活動，不清楚甲○○里長是否有
      真正舉辦該活動，端午節包粽子比賽活動照片2 張、購買
      包粽子材料之3萬1,010元之單據均是甲○○親自拿給我，
      交待我辦理核銷，上開照片內參加活動之里民，我並不認
      識等語（見調查卷第7頁反面、第8頁）。證人黃建凱（即
      被告新樂里住處鄰居）於高雄縣調查站亦證稱：印象中甲
      ○○里長僅於87年辦理「中秋節中秋烤肉晚會」、90年辦
      過「端午節包粽子比賽活動」、「中秋節中秋晚會」、「
      六龜鄉藤枝森林遊樂區旅遊活動」等4 次活動，其餘就沒
      有了，88年沒有辦理過包粽子活動等語（見調查卷第11頁
      反面、第12頁）。惟查，證人楊季昌雖未獲邀參與新樂里
      包粽子活動，但尚難憑此遽認被告於88年6 月18日未舉辦
      包粽子活動。另被告本件舉辦包粽子活動之地點係在鳳山
      市○○路旁，已如前述，並非在鳳山市○○路183之3號被
      告之住處前，而證人黃建凱係被告之鄰居，被告既未在其
      住處前舉辦包粽子活動，則黃建凱印象中會誤認為被告並
      未舉辦包粽子活動，亦屬正常。然被告確有舉辦新樂里包
      粽子活動，已論敘如前，是證人楊季昌、黃建凱2 人於高
      雄縣調查站之上開審判外之供述，尚難採為被告未舉辦本
      件包粽子活動之認定。
  (四)、被告於原審供稱：88年6 月18日辦理端午節包粽子活動之
      地點，是在高雄縣鳳山市○○路107 號衛武國家公園大樓
      前大明路上，當時將大明路圍一半起來並搭帳棚辦理活動
      云云。雖原審法院法官於92年7 月4 日履勘該地點結果發
      現：該大明路段係雙向二車道之馬路，衛武國家公園大樓
      一樓係有騎樓之店鋪，如將大明路之一半即一個車道以帳
      棚圍搭起來，剩餘可供通行之道路僅一個車道寬度約4、5
      公尺而已，有勘驗筆錄及現場照片4 張附卷可按（見原審
      卷第59至61頁、第64頁）；該大明路之道路雖不寬廣，但
      當時該大樓剛完工，住戶不多車輛來往少，且一般民眾使
      用道路辦理婚喪喜慶所在多有，由於使用道路之時間多屬
      1 、2 日短時間；又高雄縣市居○○○道路舉辦婚喪喜慶
      之情形甚為普遍，故一般民眾多會予以容忍，是尚難以大
      明路不夠寬廣，遽認該處無法舉辦包粽子活動。另被告於
      高雄縣調查站調查時供稱：「活動照片是辦理活動當天拍
      攝的」等語，然被告於審理中（含本院前審）已供明：不
      知道請領補助款時須附上照片，所以事後才以大德里的活
      動照片來取代等情。由上觀之，被告於舉辦本件包粽活動
      時，因漏未拍照存證，事後為順利請領補助款，乃以大德
      里活動照片冒充之，被告請領補助款所檢附之活動照片，
      固有不實之情，然被告確有於上述時地舉辦包粽子活動，
      已如前述，自難以其提出請領輔助款之活動照片不實，即
      遽以認定被告未舉辦本件包粽子活動。
  (五)、證人葉呂櫻梅於檢察官偵查中證稱：當天只有我一人在炒
      粽料．．．我曾在被告舉辦之端午節活動幫其炒過2 次粽
      料，其中一次是88年，另一次不記得等語（見偵查卷第37
      、38頁），其於原審審理中結證稱：只有我一人去炒粽料
      ，炒了大約一臉盆，糯米是綁粽子的人處理等語（見原審
      卷第19頁）。另證人吳陳珠玉於檢察官偵查中證稱：「我
      包了1串粽子而已，因沒有得獎就回去，一共4、5組，1組
      10人」、「我有參加新樂里舉辦之粽子製作比賽．．．．
      新樂里的里民都沒有去參加，我也不知道是哪些人參加，
      有分組進行比賽，一組10人，與我同組參加比賽的人我均
      不認識．．．新樂里只舉辦過一次包粽子比賽等語（見偵
      查卷第21至22、42至43頁）；其於原審審理中證稱：參加
      比賽包粽子，包了兩掛沒有通過，就回去等語（見原審卷
      第20頁）。證人葉呂櫻梅雖非新樂里居民，然其受被告之
      委託前往鳳山市○○路旁幫忙炒粽料，以供包粽子活動使
      用，已據其供明在卷，其既非新樂里之里民，則其不認識
      新樂里參加包粽子活動之里民，亦屬正常。另證人吳陳珠
      玉雖證稱：新樂里包粽子活動有分組比賽，伊不認識參加
      活動之里民等情。然查里民間互不認識，亦不違常情。而
      本件被告於舉辦包粽子活動當日，係以播廣方式通知里民
      前往大明路旁參加活動，故里民是三三兩兩前往參加包粽
      子活動，由於僅以廣播車廣播方式為之，顯然未作周密之
      計劃，故人群難以聚集，而形成先來後到，各人各包粽子
      之情形，名為包粽子比賽，實已淪為包粽子活動，然被告
      確有於上述時地舉辦新樂里包粽子活動，應無疑義，尚難
      以其等不認識參加之里民，及其等供述略有瑕疵，遽認被
      告未舉辦本件包粽子活動。
  (六)、刑法第210 條之偽造私文書，以無製作權之人冒用他人名
      義而製作該文書為要件之一，如果行為人基於他人之授權
      委託，即不能謂無製作權，自不成立偽造私文書及其行使
      罪。證人乙○○於高雄縣調查站調查時證稱：上開「永豪
      行」的空白收據，是我店內所使用等語（見調查卷第4 頁
      背面）。證人孫子恆於本院上訴審審理中證稱：我約於87
      年間起在永豪行幫忙，有1 年，被告曾在端午節前夕向我
      購買粽料約2 萬4,000 元，被告說要辦端午節活動，被告
      自己用小貨車到我們市場載貨，被告說要報帳，我拿2 張
      空白收據給他，收據上蓋有永豪行店章及負責人姓名章，
      其他空白，被告說要拿回去自己寫等語（見本院上訴卷第
      90至92頁）。其於本院上更(一)審審理中結證稱：「（被告
      向你要收據的時候，是如何說的？）當時是因為他買蠻多
      的，所以他說拿收據回去寫比較方便。」、「（被告有無
      跟你說什麼？）因為來菜市場買東西，有些攤販不會給他
      收據，他說我們給他空白收據，他要報帳比較方便」、「
      （被告報帳後，要不要告訴你？）不用」、「（是否當時
      有同意？）是的，因為有的客戶也是會這樣做。」、「當
      時被告向你要幾張空白收據？）2 張，因為一張收據只能
      寫7 個，他買的項目寫不完」、「（被告的意思是否要多
      填一點金額？）是的」、「他的意思是說要多填一點，讓
      他可以報帳。」、「（你說可以多填一點，你的授權金額
      是多少？）因為我們以前不懂，而且忙，就讓他拿回去去
      填，我們是說不要寫太多」、「他當時是說可不可以多填
      ，我們是說不要填太多」、「（在地方法院時，說不肯定
      是哪一年，是否如此？）我應該是說沒有說確定的日期，
      是88年」等語（見本院上更(一)卷第60至63頁）；其於本院
      上更(二)審審理中到庭證稱：「（你們有無同意他填寫那些
      東西？）我們有要求他不要亂寫，因為他買了二萬多元，
      我們跟他說不要寫太高，他說給他方便可以填寫豬肉。」
      、「當時他希望我們給他方便可以填寫豬肉之類的東西，
      因為豬肉沒有收據無法報帳。」等語（見本院上更(二)卷第
      75至76頁）。依證人孫子恆上開證詞觀之，證人孫子恆有
      授權被告可以在空白單據上填寫超過2 萬4,000 元（只是
      不要超過太多），而被告於該空白收據上填寫3 萬1,010
      元，僅超過7,000 元，尚難謂超過太多，應屬仍在孫子恆
      授權範圍內，即難論被告偽造私文書之罪責。
  (七)、再者，被告確實有於上揭時地舉辦包粽子活動，已如上所
      述；證人孫子恆於本院前審審理中證稱：「（被告向你們
      買了幾個項目？）香菇、鹹鴨蛋、花生、糯米等等，大概
      有列十樣，一張收據寫不完」等語（見本院上更(一)卷第61
      頁），既然被告所購之包粽子材料有鹹鴨蛋之材料，顯然
      上開包粽子並全非素粽，自需豬肉搭配，被告雖無法自購
      買豬肉之攤商取得收據，但亦無積極證據足以證明有他人
      無償提供豬肉予被告，本院衡之所購上開原料金額情形，
      認該項活動所需之豬肉費用約2,000 元。另該項活動確實
      有搭帳棚一列，依證人丙○○於本院審理中證稱：搭帳棚
      費用以2,000 元起跳，最少起價以四格為標準，每加一格
      約300 至500 元等語（見本院重上更(三)卷第81頁），則被
      告上揭時地舉辦包粽子活動搭帳棚費用最少需2,000 元。
      證人丙○○於本院審理中另證稱：我只記得有租過被告一
      些鍋子、鐵爐、快速爐等東西，租一組要200 元，共2 、
      30組，費用約3 、4,000 元之間等語（見本院重上更(三)卷
      第81頁），被告舉辦包粽子活動自需上開鍋爐，本院權衡
      丙○○證述內容，認被告此次活動所需租用鍋爐費用約為
      4,000 元（為被告有利之認定）。準此，被告舉辦上開包
      粽子活動費用金額即需3 萬2,000 元，被告為貪圖方便申
      報領得該項活動款補助款3 萬元之方便，而於上開空白收
      據填寫金額填寫3 萬1,010 元，尚難謂其有不法所有之犯
      意，其所為自與利用職務上之機會詐取財物罪成立要件有
      間。
  (八)、至被告於本院上訴審審理中供稱：「當時搭二排帳篷，是
      併排橫向馬路中央」（見本院上訴卷第73頁），此乃被告
      為配合取自鳳山市大德里舉辦包子活動照片所為之供述，
      已為被告嗣後於本院審理中供明在卷，是被告上開供詞尚
      難認為實在。而證人陳美鳳、陳黎娜、吳德勝於本院前審
      審理中均證稱：「活動當時在大明路邊騎樓前搭一排帳篷
      」等語（見本院上訴卷第57、61、71頁），證人陳美鳳、
      陳黎娜、吳德勝上開證詞，應認與事實相符，而可採信。
  (九)、綜上所述，被告上開所辯，應屬可採，從而公訴人所持之
      前開論據，無法說服法院形成有罪心證，即應依無罪推定
      原則，作有利被告之判決，公訴人提出證明之證據，尚未
      達於通常一般之人不致有所懷疑，而得確信其為真實之程
      度，既仍存有合理之懷疑，即無從為被告有罪之認定，此
      外，復查無其他積極證據足資證明被告確有公訴人所指利
      用職務上之機會詐取財物、行使偽造私文書之犯行，被告
      被訴利用職務上之機會詐取財物、行使偽造私文書部分自
      屬不能證明。
三、查被告於行為時係高雄縣鳳山市新樂里里長，為依據法令從
    事公務之人員；其業務包含辦理新樂里內各項社教活動及活
    動經費之請領與執行，此經鳳山市公所93年4 月27日鳳市民
    字第0930018281號函覆本院（見本院上更(一)卷第51頁）。核
    被告所為，其為依據法令從事公務之人員，其持「永豪行」
    內容不實金額之收據交付楊季昌，並利用不知情之里幹事楊
    季昌將此不實金額之活動登載於公務員職務上所製作之新樂
    里活動執行計畫表，並附上該「大德里」之活動照片及內容
    不實之收據各2 張製作粘貼憑證，由楊季昌於88年6 月25日
    行使該內容不實之收據，持向高雄縣鳳山市公所申請核發3
    萬元之活動補助經費，足以生損害於高雄縣鳳山市公所對於
    各項社教業務活動業務費審查之正確性之行為，係犯刑法第
    216 條、第213 條行使公務員登載不實之公文書罪。被告登
    載不實事項於職務上所掌之公文書後復持以行使，其登載不
    實事項於公文書之低度行為均為高度之行使行為所吸收，不
    另論罪。被告係利用不知情之新樂里里幹事楊季昌犯行使公
    務員登載不實之公文書，為間接正犯。
四、原審據以論處被告罪刑，固非無見；惟查：(一)被告確有於88
    年6 月18日舉辦新樂里端竹節包粽子比賽活動，已如上揭所
    述，而原判決認被告並未舉辦上開包粽子比賽活動，即有事
    實認定之違誤，自有未合。(二)本件並無確切之事證足以證明
    被告有利用職務上之機會詐取財物、行使偽造私文書犯行，
    已如上揭所述，原判決竟認被告偽造上開收據，並詐得款項
    3 萬元，依法亦有未合。被告上訴意旨，仍執前詞，否認犯
    罪，雖無理由，惟原判決既有上述可議，自應由本院將原判
    決撤銷改判。審酌被告身為里長，辜負選民所託，不知表率
    守法，竟僅為貪圖申報舉辦活動款項方便，而以內容不實單
    據報銷公帳，所犯情節尚非重大，及其於本院前審審理時已
    坦承犯行等一切情狀，爰量處如主文第2 項所示之刑。又被
    告未曾受有刑徒刑以上刑之宣告，有台灣高雄地方法院檢察
    署刑案資料查註紀錄表暨台灣高等法院被告全國前案紀錄表
    各一份附卷可稽，其歷經偵審程序及科刑後，當知所警惕，
    諒無再犯之虞，本院認被告所處之刑以暫不執行為適當，併
    予宣告緩刑2 年，以勵自新。被告被訴利用職務上之機會詐
    取財物、行使偽造私文書罪嫌，均不能證明，詳如上揭所述
    ，此部分本應為無罪之諭知，惟檢察官認此部分與上揭論罪
    科刑部分有修正前刑法第55條牽連犯裁判上一罪關係，故不
    另為無罪之諭知，併此敘明。
據上論斷，應依刑事訴訟法第369 條第1 項前段、第364 條、第
299 條第1 項前段，刑法第11條、第216 條、第213 條、第74條
第1 項第1 款，罰金罰鍰提高標準條第1 條前段，判決如主文。
本案經檢察官羅建勛到庭執行職務。
中    華    民    國    95    年     9    月    12    日
                  刑事第四庭    審判長法  官  蕭權閔
                                      法  官  陳吉雄
                                      法  官  林水城
以上正本證明與原本無異。
如不服本判決，應於判決送達後10日內向本院提出上訴狀，其未
敘述理由者並應於提出上訴狀後10日內向本院補提理由書（應附
繕本）。
中    華    民    國    95    年     9    月    13    日
                                      書記官  張文斌
附錄本判決論罪科刑法條：
刑法第216條
  行使第210 條至第215 條之文書者，依偽造、變造文書或登載
  不實事項或使登載不實事項之規定處斷。
刑法第213條
  公務員明知為不實之事項，而登載於職務上所掌之公文書，足
  以生損害於公眾或他人者，處1 年以上7 年以下有期徒刑。


司法院資訊處製作；財團法人民間司法改革基金會備份。
